臺灣臺南地方法院民事判決
108年度訴字第1320號
原      告  鄭萬得  
被      告  鄭和安  
            鄭榮成  
            鄭李美娜（即鄭德義之繼承人)

            鄭偉宏（即鄭德義之繼承人)

            鄭雅尹（即鄭德義之繼承人)



            鄭凱文（即鄭德義之繼承人）


            鄭雅方（即鄭德義之繼承人)


            鄭德燦  
            鄭美惠    住○○市○區○○里○○路○段000巷         
               00弄00號
            鄭筑芸（原名鄭椏之)


            鄭凱文    住○○市○○區○○里○○○街00巷           
              0弄0號

            鄭智元  
            鄭明勇（兼鄭林寶治之承受訴訟人）   


            鄭豪傑  
            鄭文德  

            鄭再興  
            鄭飛龍  

            鄭飛寶  
            鄭萬春  
            鄭萬發  
            鄭武祥  
            鄭玉峰  

            鄭釗川  
            鄭郭金鶯

            陳美蘭  

兼上十人共同
訴訟代理人  楊美珍  
被    告    鄭文標  
            鄭三源  
            毛春燕  

            王品鈞    住○○市○○區○○里○○路○○○            
            巷00號
            鄭秀月（兼鄭林寶治之承受訴訟人）      

            鄭木生（即鄭振益之繼承人)

            鄭木火（即鄭振益之繼承人)


            鄭金霞（即鄭振益之繼承人)

            李鄭金春（即鄭振益之繼承人)
                      住○○市○○區○○里○○路○段000巷00弄00號
            鄭金釵（即鄭振益之繼承人)

兼上五人共同
訴訟代理人  鄭木元（即鄭振益之繼承人)

被      告  李衡政（即鄭進丁之承受訴訟人)

            李國生（即鄭進丁之承受訴訟人)

            李文男（即鄭進丁之承受訴訟人)

上三人共同
訴訟代理人  蔡佳渝律師
被      告  鄭美雲（即鄭進丁之承受訴訟人)

            鄭春美（即鄭進丁之承受訴訟人)

            傅韋霖（即鄭進丁之承受訴訟人)
                      住○○市○○區○○里○○○路000巷000弄00號之0
            傅畇榛（即鄭進丁之承受訴訟人)
                      住○○市○○區○○里○○○路000巷00弄0號
            鄭美麗（即鄭進丁之承受訴訟人)


兼上五人共同
訴訟代理人  鄭進忠（即鄭進丁之承受訴訟人)

被      告  鄭景德（即鄭萬全之承受訴訟人)

            鄭景祥（即鄭萬全之承受訴訟人)

            鄭燕珠（即鄭萬全之承受訴訟人)

            鄭景福（即鄭萬全之承受訴訟人)

            鄭景發（即鄭萬全之承受訴訟人)

            吳美芬（即鄭春雄之承受訴訟人）


            鄭夙婷（即鄭春雄之承受訴訟人）


            鄭夙雯（即鄭春雄之承受訴訟人）

兼上二人共同
訴訟代理人  鄭旭峯（即鄭春雄之承受訴訟人）

上列當事人間請求確認通行權存在等事件，經本院於民國110年8
月31日言詞辯論終結，判決如下：
    主  文
㈠確認原告就如附表一所示被告共有臺南市○○區○○段00000地號土
  地內，如附圖即臺南市歸仁地政事務所民國108年11月 11日土
  地複丈成果圖所示編號甲部分、面積0.27平方公尺之土地有通
  行權存在。
㈡確認原告就如附表二所示被告共有臺南市○○區○○段00000地號土
  地內，如附圖即臺南市歸仁地政事務所民國108年11月 11日土
  地複丈成果圖所示編號乙部分、面積4.91平方公尺之土地有通
  行權存在。
㈢確認原告就如附表三所示被告共有臺南市○○區○○段000地號土地
  內，如附圖即臺南市歸仁地政事務所民國108年11月11日土地
  複丈成果圖所示編號丙部分、面積174.55平方公尺之土地有通
  行權存在。
㈣如附表一、二、三所示之被告應容忍原告於第1、2、3項供通行
  之土地範圍內鋪設柏油道路及設置電線、水管、瓦斯管或其他
  管線。
㈤原告其餘之訴駁回。
㈥訴訟費用新臺幣21,335元由原告負擔。
　事實及理由
壹、程序方面
㈠按訴狀送達後，原告不得將原訴變更或追加他訴，但該訴訟標
  的對於數人必須合一確定時，追加其原非當事人之人為當事人
  者，不在此限，民事訴訟法第255條第1項第5款定有明文。此
  款所稱「合一確定」，指依法律之規定必須數人一同起訴或一
  同被訴，否則當事人適格即有欠缺，原告即因此不能得本案之
  勝訴判決者而言。又訴訟標的對於共同訴訟之各人必須合一確
  定者，係原告對於多數被告提起共同訴訟，因多數被告間就不
  同訴訟標的在實體法上有應為一致判斷之共通事項，為確保裁
  判解決紛爭之實際效用，共同訴訟各人之訴訟標的當不宜割裂
  處理，於此情形，自可與在法律上有合一確定之必要同視，以
  求裁判結果之一致性及達到統一解決紛爭之目的。縱訴訟標的
  對於共同訴訟之各人，法律上未規定其中一人所受本案判決之
  效力可及於他人，亦非不得類推適用上開條款之規定。再者，
  民法第787條規定之袋地通行權，規範目的在使袋地發揮經濟
  效用，以達物盡其用之社會整體利益，擴張通行權人之土地所
  有權，令周圍地所有人負容忍之義務，二者間須符合比例原則
  ，是通行權人須在通行之必要範圍，擇其周圍地損害最少之處
  所及方法為之。自實質觀之，包含頗強之形成要素，法院應依
  職權認定。法院就各被告以其供通行之共通事項情形下，法律
  雖未規定通行權存在之共同訴訟，對於各被告中一人之裁判效
  力及於他人，惟依上說明，自得類推適用民事訴訟法第56條規
  定，認在通行之必要範圍內，得追加周圍地之所有人為被告，
  以達訴訟目的。(最高法院109年度台抗字第1556號裁定意旨參
  照)。本件原告起訴主張其所有坐落於臺南市○○區○○段000地號
  土地（下稱原告土地）為袋地，有通行鄰地之需要以達公路，
  依民法第787條規定，訴請確認對同段511地號土地、509-1地
  號土地、508-2地號土地（下以地號稱之，合稱被告土地）有
  通行權存在，依上說明，雖法律未規定通行權存在之共同訴訟
  ，對於各被告中一人之裁判效力及於他人，然在原告為達通行
  至公路之目的，於通行之必要範圍內，應認本件訴訟標的對於
  被告土地之全體所有人有合一確定之必要，先予敘明。
㈡次按當事人死亡者，訴訟程序在有繼承人、遺產管理人或其他
  依法令應續行訴訟之人承受其訴訟以前當然停止；又依上開規
  定所定之承受訴訟人，於得為承受時，應即為承受之聲明；他
  造當事人，亦得聲明承受訴訟；當事人不聲明承受訴訟時，法
  院亦得依職權，以裁定命其續行訴訟，民事訴訟法第168條、
  第175條第1項、第2項及第178條分別定有明文。次按原告於判
  決確定前，得撤回訴之全部或一部；但被告已為本案之言詞辯
  論者，應得其同意；訴經撤回者，視同未起訴，民事訴訟法第
  262條第1項及第263條第1項前段亦分別規定甚明。本件原告於
  民國108年6月25日起訴時，原列酉○○、戌○○、辛○○、亥○○、癸○○、Ｃ○○、Ｇ○○、Ｅ○○、Ｆ○○、庚○○、午○○、壬○○、天○○、宇○○、
  己○○、戊○○、甲○○、乙○○、地○○○、Ｂ○○、巳○○○、寅○○、辰○○
  、Ｈ○○、丁○○、卯○○、Ｉ○○、Ｊ○○、申○○、鄭椏之、未○○、Ｄ○○為
  被告，嗣於本院審理中，為下列訴之追加、承受訴訟、撤回，
  經核與前揭規定相符，程序上均應准許，茲分述如下：
⒈509-1地號土地及511地號土地原共有人亥○○於起訴前之91年2月
  2日死亡，其全體繼承人為鄭木元、鄭木生、鄭木火、鄭金霞
  、李鄭金春、鄭金釵等6人，均未拋棄繼承等情，此有亥○○之
  繼承系統表、除戶謄本、全體繼承人戶籍謄本、本院民事紀錄
  科查詢表、臺灣高雄地方法院108年12月12日雄院和民字第108
  0004683號函及臺灣高雄少年及家事法院109年1月3日高少家宗
  家字第1090000243號函在卷可憑（見本院卷㈠第165-181、139-
  143、363、377頁)，原告於108年12月5日言詞辯論期日撤回對
  被告亥○○之起訴，並追加其繼承人鄭木元、鄭木生、鄭木火、
  鄭金霞、李鄭金春、鄭金釵等6人為被告(見本院卷㈠第335、36
  7頁)，且追加訴之聲明：被告鄭木元、鄭木生、鄭木火、鄭金
  霞、李鄭金春、鄭金釵應就其被繼承人亥○○所有坐落臺南市○○
  區○○段000地號土地、509-1地號土地(權利範圍均為2700分之9
  3)辦理繼承登記（見本院卷㈠第423頁）。
⒉508-2地號土地原共有人Ｉ○○於起訴前之98年5月3日死亡，其全
  體繼承人為鄭李美娜、鄭偉宏、宇○○、鄭雅尹、鄭雅方等5人
  ，均未拋棄繼承等情，此有Ｉ○○之繼承系統表、除戶謄本、全
  體繼承人戶籍謄本及本院民事紀錄科查詢表在卷可憑（見本院
  卷㈠第183-193、139、145-147、377頁)，原告於108年12月5日
  言詞辯論期日撤回對被告Ｉ○○之起訴，並追加其繼承人鄭李美
  娜、鄭偉宏、宇○○、鄭雅尹、鄭雅方等5人為被告(見本院卷㈠
  第335、367頁)，且追加訴之聲明：被告鄭李美娜、鄭偉宏、
  宇○○、鄭雅尹、鄭雅方應就其被繼承人Ｉ○○所有坐落臺南市○○
  區○○段00000地號土地(權利範圍18之1)辦理繼承登記（見本院
  卷㈠第423頁）。
⒊被告巳○○○於起訴後審理中之108年11月1日死亡，其全體繼承人
  為寅○○、辰○○等2人，均未拋棄繼承等情，此有巳○○○之繼承系
  統表、除戶謄本、全體繼承人戶籍謄本、本院民事紀錄科查詢
  表、臺灣高雄少年及家事法院109年1月3日高少家宗家字第109
  0000243號函在卷可稽（見本院卷㈠第343-349、383-387、429-
  433頁)，原告於108年12月5日具狀聲明由寅○○、辰○○等2人承
  受訴訟(原告陳報補正資料狀誤載為追加被告，見本院卷㈠第33
  9頁)，被告寅○○、辰○○已於109年3月10日就巳○○○所遺509-1地
  號土地、511地號土地權利範圍公同共有12分之1部分辦理繼承
  登記完畢，此有509-1地號土地、511地號土地查詢資料在卷可
  稽(見本院卷㈢第83-84、91-92頁)，原告已撤回請求被告寅○○
  、辰○○辦理繼承登記之聲明（見本院卷㈢第115頁）。
⒋被告Ｃ○○於起訴後審理中之109年6月5日死亡，其全體繼承人為
  鄭美雲、李衡政、李文男、李國生、鄭春美、傅畇榛、傅韋霖
  、鄭進忠、鄭美麗等9人，均未拋棄繼承等情，此有Ｃ○○之繼承
  系統表、除戶謄本、全體繼承人戶籍謄本及本院民事紀錄科查
  詢表在卷可憑（見本院卷㈠第491-515頁；卷㈣第157-161頁)，
  原告於109年7月15日具狀聲明由鄭美雲、李衡政、李文男、李
  國生、鄭春美、傅畇榛、傅韋霖、鄭進忠、鄭美麗等9人承受
  訴訟(原告陳報補正資料狀誤載為追加被告，見本院卷㈠第487
  頁)。嗣鄭進忠為辦理Ｃ○○遺產繼承登記，向本院提起分割遺產
  訴訟，經本院以109年度家繼簡字第23號判決鄭美雲、李衡政
  、李文男、李國生、鄭春美、傅畇榛、傅韋霖、鄭進忠、鄭美
  麗等9人就Ｃ○○所遺509-1地號土地、511地號土地之權利範圍均
  為2700分之93部分按應繼份比例分割為分別共有確定後，上開
  9人於110年2月25日辦妥分割登記完畢，鄭美雲、鄭春美、傅
  畇榛、傅韋霖、鄭美麗等5人再將其等應有部分贈與予鄭進忠
  ，並於110年4月21日辦理移轉登記完竣等情，有本院109年度
  家繼簡字第23號判決書暨確定證明書、509-1地號土地、511地
  號土地查詢資料在卷可參(見本院卷㈡第207-211、241、404-40
  6、413-415頁；卷㈢第83-85、92-93頁)，被告鄭美雲、鄭春美
  、傅畇榛、傅韋霖、鄭美麗等5人已非509-1地號土地、511地
  號土地之共有人。
⒌被告Ｄ○○於起訴後審理中之110年2月14日死亡，其全體繼承人為
  子女Ａ○○、宙○○、黃○○、玄○○、Ｋ○○等5人，且均未拋棄繼承等
  情，此有Ｄ○○之繼承系統表、除戶謄本、全體繼承人戶籍謄本
  及本院民事紀錄科查詢表在卷可憑（見本院卷㈣第433-447、49
  5-500頁)。原告於110年3月22日具狀聲明由Ａ○○、宙○○、黃○○
  、玄○○、Ｋ○○承受訴訟，並追加起訴聲明：被告Ａ○○、宙○○、黃
  ○○、玄○○、Ｋ○○應就其被繼承人Ｄ○○所遺509-1地號土地(權利範
  圍2700分之95)辦理繼承登記（見本院卷㈠第423頁），黃○○於1
  10年8月13日就被告Ｄ○○所遺509-1地號土地權利範圍2700分之9
  5部分辦理分割繼承登記完畢，此有509-1地號土地查詢資料在
  卷可參(見本院卷㈢第84頁)，原告於110年8月31日當庭撤回請
  求被告Ａ○○、宙○○、玄○○、Ｋ○○辦理繼承登記之聲明（見本院卷
  ㈢第115頁）。
⒍被告未○○於102年8月21日失蹤迄今，其妻丙○○向本院聲請死亡
  宣告，經本院於110年5月21日以109年度亡字第28號裁定宣告
  其於109年8月21日下午12時死亡，該裁定於110年6月7日確定
  ，已據本院調取本院109年度亡字第28號卷核閱屬實。未○○之
  全體繼承人為丙○○(配偶)、鄭旭峰(長子)、子○○(長女)、丑○○
  (次女)等4人，均未拋棄繼承，此有未○○個人戶籍資料查詢結
  果、繼承系統表、全體繼承人戶籍謄本及本院民事紀錄科查詢
  表在卷可稽（見本院卷㈢第18-7、31、41-47、97頁)，並據其
  等於110年7月16日具狀聲明承受訴訟（見本院卷㈢第29頁)，是
  被告未○○部分應由丙○○、鄭旭峰、子○○、丑○○等4人承受訴訟
  。原告另於110年8月31日當庭追加請求丙○○、鄭旭峰、子○○、
  丑○○等4人應就其被繼承人未○○所遺509-1地號土地權利範圍27
  00分之95部分辦理繼承登記（見本院卷㈢第116頁）。
㈢再按不變更訴訟標的，而補充或更正事實上或法律上之陳述者
  ，非為訴之變更或追加，民事訴訟法第256條定有明文。本件
  原告起訴時原聲明請求：㈠聲請人於相對人所有之臺南市○○區○○段000○00000○00000地號等三筆土地通行權存在。㈡相對人不
  得在前項土地範圍內為妨礙聲請人通行所為之行為，並應容忍
  原告在此範圍內土地上鋪設柏油道路即因建築需要能供通行、
  汲水、電力、通信、排水系統或其他以特定便宜之用為目的之
  設施，且相對人應將示意圖所示通行沿線劃設5公尺之面寬道
  路土地上妨害通行之未保存登記建物拆除。嗣原告依臺南市歸
  仁地政事務所複丈日期108年11月1日土地複丈成果圖（下稱附
  圖）測量結果將上開兩項聲明變更如後述(見本院卷㈠第423-42
  4頁)。經核原告更正聲明並未變更訴訟標的，僅更正事實上之
  陳述，非為訴之變更，依前開規定，應予准許。
㈣復按確認法律關係之訴，非原告有即受確認判決之法律上利益
  者，不得提起之；確認法律關係基礎事實存否之訴，亦同，民
  事訴訟法第247條第1項定有明文。所謂即受確認判決之法律上
  利益，係指因法律關係之存否不明確，致原告在私法上之地位
  有受侵害之危險，此項危險得以對於被告之確認判決除去之而
  言（最高法院109年度台上字第1779號判決意旨參照）。本件
  原告起訴主張原告土地為袋地，依民法第787條第1項規定，訴
  請對被告土地如附圖所示編號甲、乙、丙部分有通行權存在等
  語，為部分被告所否認，足見兩造間就被告土地通行權之存否
  已有爭執，致原告能否對被告土地主張通行權之法律上地位確
  存有不安之狀態，且此不安之狀態，能以確認判決將之除去，
  則原告提起本件確認訴訟，自有即受確認判決之法律上利益存
  在，先予敘明。
㈤被告辛○○、Ｇ○○、庚○○、宇○○、甲○○、乙○○、Ｂ○○、寅○○、辰○○
  、Ｈ○○、卯○○、Ｊ○○、申○○、鄭筑芸、鄭木元、鄭木生、鄭木火
  、鄭金霞、李鄭金春、鄭金釵、鄭李美娜、鄭偉宏、鄭雅尹、
  宇○○、鄭雅方、Ａ○○、宙○○、Ｋ○○、玄○○、丙○○、鄭旭峰、子○○
  、丑○○經合法通知，均未於最後言詞辯論期日到場，核無民事
  訴訟法第386條所列各款情形，爰依原告之聲請，由其一造辯
  論而為判決。
貳、實體方面
一、原告主張：原告土地為住宅區內之建地，得作為建築基地使
    用，原告有意興建房屋，但原告土地未鄰接公路，致不能為
    興建住宅之通常使用，為指定建築線以申請建造執照，有通
    行被告土地如臺南市歸仁地政事務所108年11月11日土地複
    丈成果圖（下稱附圖）所示編號甲、乙、丙部分之必要；另
    附圖編號Ａ（面積51.15平方公尺）所示地上物係兩間相連之
    磚造鐵皮平房，有各自獨立進出之門口且無相通，靠路邊第
    一間為被告鄭進忠所有、第二間為鄭木火所有，為達通行目
    的，被告鄭進忠、鄭木火應拆除如附圖編號Ａ所示磚造平房
    。上開通行範圍至現有道路長度至少35公尺以上，依建築技
    術規則建築設計施工編第2條第1項第3款及第161條第1項前
    段規定，通行道路寬度應為5公尺，且為符合建築之通常使
    用，被告應容忍其於通行範圍鋪設柏油道路及設置汲水、電
    力、電信、排水設備或其他以特定便宜之用為目的之設施。
    又508-2地號土地共有人Ｉ○○已於98年5月3日死亡；509-1地
    號土地共有人未○○經法院宣告於109年8月21日死亡；509-1
    地號土地及511地號土地共有人亥○○已於91年2月2日死亡，
    致被告土地實際所有權人與現登記名義人不同，應由其等繼
    承人就各自被繼承人所遺之土地應有部分辦理繼承登記等語
    。爰依民法第786條、第787條第1項、第788條之規定及繼承
    法律關係，提起本件訴訟等語。並聲明：
  ㈠被告鄭木元、鄭木生、鄭木火、鄭金霞、李鄭金春、鄭金釵
    應就被繼承人亥○○所有坐落臺南市○○區○○段000○00000地號
    土地（權利範圍均為2700分之93）辦理繼承登記。
  ㈡被告鄭李美娜、鄭偉宏、宇○○、鄭雅尹、鄭雅方應就被繼承
    人Ｉ○○所有坐落臺南市○○區○○段00000地號土地(權利範圍為1
    8分之1）辦理繼承登記。
  ㈢被告丙○○、鄭旭峰、子○○、丑○○應就被繼承人未○○所有坐落
    臺南市○○區○○段00000地號土地(權利範圍為2700分之95）辦
    理繼承登記。
  ㈣確認原告對於如附表一所示被告共有坐落臺南市○○區○○段000
    00地號如附圖所示編號甲、面積0.27平方公尺之土地，有通
    行權存在。
  ㈤確認原告對於如附表二所示被告共有坐落臺南市○○區○○段000
    00地號如附圖所示編號乙、面積4.91平方公尺之土地，有通
    行權存在。
  ㈥確認原告對於如附表三所示被告共有坐落臺南市○○區○○段000
    地號如附圖所示編號丙、面積174.55平方公尺之土地，有通
    行權存在。
  ㈦如附表一、二、三所示之被告應容忍原告於第4、5、6項供通
    行之土地上鋪設柏油道路及因建築需要能供通行、汲水、電
    力、電信、排水系統或其他以特定便宜之用為目的之設施，
    且應將妨害通行之未保存登記建物拆除。
二、被告方面：
  ㈠被告辛○○未於最後言詞辯論期日到場，惟據其以前到場以：
    原告主張通行的位置已編為長興一街71巷，我同意原告主張
    的通行位置及路寬。
  ㈢被告己○○：原告是我的舅舅，512地號土地從長興一街轉進71
    巷直行至轉折處就無路可通，長興一街71巷目前只通行到51
    1地號土地及同段475地號土地界址間的轉折處，我同意原告
    主張的通行位置及路寬。
  ㈣被告戊○○、地○○○、壬○○、酉○○、Ｆ○○、癸○○、午○○、Ｅ○○、天
    ○○、戌○○、丁○○陳述：長興一街目前供511地號土地及同段4
    75地號土地上之房屋使用人通行，靠近長興一街路邊的房子
    是Ｃ○○整建的三合院。我同意原告主張的通行位置及路寬，
    原告主張之通行位置北側是長興一街71巷，南側有二間磚造
    鐵皮屋平房，不知道是誰蓋的等語。
  ㈤被告Ｂ○○未於最後言詞辯論期日到場，惟據其以前到場以：我
    是511地號土地共有人，但我沒有住在這裡，我同意原告主
    張的通行位置及路寬，但鋪路費用應由原告負擔，且希望以
    後道路由大家共同使用等語。
  ㈥被告李衡政、李文男、李國生陳述：同意原告主張的通行位
    置及路寬等語。
  ㈦被告黃○○抗辯：我父親Ｄ○○死亡後遺留遺509-1地號土地應有
    部分由我單獨繼承，並已辦理繼承登記完畢。原告主張通行
    之範圍及位置，其中509-1地號土地只有一小部分，原告以
    應價購方式購買欲通行土地等語。並聲明：原告之訴駁回。
  ㈧被告鄭美雲、鄭春美、傅韋霖、傅畇榛、鄭美麗、鄭進忠抗
    辯：原告土地坐落在長興一街北側，被告鄭進忠等人共有之
    509-1地號土地及511地號為私人土地，位在長興一街南側，
    非原告所有，被告共有土地上有我父親Ｃ○○遺留長興一街71
    巷1號之數十年木造房屋，因地勢低窪，房屋遭洪水淹沒，
    由我姐鄭春美約於10餘年前單獨出資拆除舊屋，在原基地範
    圍加高並填高地坪改建，目前的新屋係為鄭春美所有。原告
    為供個人之建築通行、汲水、電力、電信或其他便宜之用途
    等目的，而通行被告共有土地或被告已具管理之地役權土地
    強制鋪設柏油等設施供通行使用，並強拆數十年已存在價值
    佰數拾萬元之地上房屋，顯無視他人財物，依法何在。又原
    告訴請通行路寬面積遠逾其應有部分面積，顯不合理。原告
    如欲使用被告土地、拆除被告地上物，除須補償地上物損失
    ，亦須徵得全部所有權人之同意，或辦妥分割登記以自己所
    有之土地施設，始得可行等語。並聲明：原告之訴駁回。
三、本院判斷之理由：
  ㈠原告請求辦理亥○○、Ｉ○○、未○○之繼承人辦理繼承登
　  記部分：
　⒈按因繼承、強制執行、公用徵收或法院之判決，於登記前已
    取得不動產物權者，非經登記，不得處分其物權，民法第75
    9條所固定有明文。惟該條所謂不得處分其物權，係指使物
    權發生變動之處分行為而言，不包括事實上之處分在內(最
    高法院99年度台上字第1827號判決意旨參照)；所謂因法院
    之判決，於登記前已取得不動產物權者，係指以該判決之宣
    告足生物權法上取得某不動產效果之力，恆有拘束第三人之
    必要，而對於當事人以外之一切第三人亦有效力者而言，惟
    形成判決始足當之，不包含其他判決在內(最高法院93年度
    台上字第611號裁定意旨參照)。而依土地登記規則第4條第1
    項之規定，土地權利之應登記者，僅以所有權、地上權、中
    華民國99年8月3日前發生之永佃權、不動產役權、典權、抵
    押權、耕作權、農育權、依習慣形成之物權為限；且同規則
    第27條規定亦已就辦理土地登記之權利種類逐項列舉，其中
    法律擬制之法定地上權及法定抵押權，均分別列為土地登記
    規則第27條第9款及第14款，然而並無任何「法定地役權」
    或者「袋地通行權」之登記，是基於物權法定主義之規定，
    袋地通行僅係所有權相鄰關係之作用，並非獨立之不動產物
    權。
　⒉原告於本件係請求確認其有民法第787條第1項所規定袋地所
    有人之必要通行權及同法第786條第1項管線安設權、第788
    條第1項開路通行權，並非民法第851條所規定之不動產役權
    ，縱經本院為確認有通行權存在，及被告應容忍原告於被告
    土地鋪設柏油道路、埋設管線及挖設排水溝渠之判決，亦非
    屬依法應申請土地登記始得處分之物權，是被告土地現登記
    共有人亥○○、Ｉ○○、未○○雖已死亡，渠等之繼承人因被繼承
    人死亡而開始繼承被告土地之一切權利及義務，各自公同共
    有取得被繼承人之土地應有部分，但確認通行權存在並非應
    經登記之物權處分行為，故原告請求被告鄭木元、鄭木生、
    鄭木火、鄭金霞、李鄭金春、鄭金釵應就被繼承人亥○○所有
    511地號土地、509-1地號土地（權利範圍均為2700分之93）
    辦理繼承登記；被告鄭李美娜、鄭偉宏、宇○○、鄭雅尹、鄭
    雅芳應就被繼承人Ｉ○○所有508-2地號土地(權利範圍為18分
    之1）辦理繼承登記；被告丙○○、鄭旭峰、子○○、丑○○應就
    被繼承人未○○所有坐落臺南市○○區○○段00000地號土地(權利
    範圍為2700分之95）辦理繼承登記，於法無據，不應准許。
　㈡原告土地為袋地，有通行被告土地之必要：
  ⒈按土地因與公路無適宜之聯絡，致不能為通常使用時，除因
    所有人之任意行為所生者外，土地所有人得通行周圍地以至
    公路；前項情形，有通行權人應於通行必要之範圍內，擇其
    周圍地損害最少之處所及方法為之，民法第787條第1項及第
    2項前段定有明文。所謂土地與公路無適宜之聯絡，致不能
    為通常之使用，其情形不以土地絕對不通公路（即學說上所
    稱之袋地）為限。土地雖非絕對不通公路，因其通行困難致
    不能為通常之使用時（即學說上所稱之準袋地），亦應准其
    通行周圍地以至公路，但應擇其周圍地損害最少之處所及方
    法為之（最高法院106年度台上字第2717號判決意旨參照)。
    揆諸袋地通行權之主要目的，不僅專為調和個人所有之利害
    關係，且在充分發揮袋地之經濟效用，以促進物盡其用之社
    會整體利益。是袋地通行權，非以袋地與公路有聯絡為已足
    ，尚須使其能為通常之使用，而是否能為通常之使用，須斟
    酌該袋地之位置、地勢、面積、用途、社會環境變化等因素
    為綜合判斷。倘袋地為建地時，並應考量其坐落建物之防火
    、防災、避難及安全等需求(最高法院107年度台上字第1613
    號判決意旨參照)。
  ⒉原告土地面積701.39平方公尺，現況為雜草，有綠色圍籬圍
    住，其北側與被告土地相鄰，其中，508-2地號土地地目為
    道，目前作為長興一街使用，另509-1地號土地及511地號土
    地地目均為建，部分作為長興一街71巷使用，該巷巷口兩側
    有住家，各有一磚造平房及二層磚造三層鐵皮樓房，目前長
    興一街71巷僅能通行至如附圖編號Ａ所示磚造平房，據被告
    鄭木元稱，該磚造平房以前是養豬、牛用，現在是由被告鄭
    木火放置工具使用。原告土地目前係經由現有巷道長興一街
    71巷通行至511地號土地上之水泥空地，再往北連接長興一
    街等情，業經本院於108年11月5日至現場勘測屬實，製有勘
    驗量筆錄、現場簡圖及現場照片在卷可稽(見本院卷第295-3
    17頁），並有原告土地登記第一類謄本、地籍圖謄本、被告
    土地之土地建物查詢資料在卷可按(見調解卷第29、69頁；
    本院卷㈢第73-93頁)，是原告土地四周均為他人所有土地圍
    繞，未鄰接道路，屬袋地，且距離最近而可供公眾通行之道
    路為位於511地號土地上之長興一街71巷，再連接508-2地號
    及509-1地號土地北側之長興一街，應可認定。原告依民法
    第787條第1項規定，請求通行周圍地以至公路，洵屬有據。
  ㈢附圖編號甲、乙、丙所示土地供原告土地通行，係對於周圍
    地損害最少之處所及方法：
　⒈按袋地所有人對於鄰地有通行權，應於通行必要之範圍內，
    擇其周圍地損害最少之處所及方法為之；於鄰地所有人有異
    議時，有通行權之人或異議人得請求法院以判決定之，民法
    第787條第2項前段、第3項準用第779條第4項分別定有明文
    。而考量通行之必要範圍並選擇周圍地損害最少之處所及方
    法，本即為利益衡量，應依實際情形，考量通行與否之利弊
    得失，以決定通行道路是否確為周圍地損害最少之處所及方
    法。又鄰地通行權之功能在解決與公路無適宜聯絡袋地之通
    行問題，不在解決袋地之建築問題，固不能僅以建築法或建
    築技術上之規定為酌定通行事項之基礎，但通行鄰地之目的
    既在使袋地得為通常之使用，是於袋地為建地時，即須將其
    建築需要列入考量；若准許通行之土地，不足敷袋地建築之
    基本需求，尚不能謂已使為建地之袋地為通常之使用(最高
    法院87年度台上字第2247號、85年台上字第3141號判決意旨
    參照)。
　⒉原告主張原告土地通行方案如附圖編號甲、乙、丙所示，即
    通行508地號土地面積0.27平方公尺（附圖編號甲）、509-1
    地號土地面積4.91平方公尺（附圖編號乙）、511地號土地
　　面積174.55平方公尺（附圖編號丙）。本院審酌原告土地往
    北通行被告土地至公路之距離最短，上開通行範圍大部分已
    作為長興一街71巷使用(長興一街71巷可通行至如附圖編號Ａ
    所示磚造平房)，故而通行508-2地號土地上如附圖編號甲範
    圍、509-1地號土地上如附圖編號乙範圍、511地號土地上在
    附圖編號A磚造平房以北之如附圖編號丙範圍，並未變更現
    有供通行使用之目的，且通行511地號土地範圍位於該筆土
    地之西側，占用511地號土地面積不到10％，對於511地號土
    地所有人之利用影響尚屬輕微，且被告辛○○、天○○、壬○○、
    Ｂ○○、戊○○、酉○○、戌○○、癸○○、Ｅ○○、Ｆ○○、午○○、地○○○、
    丁○○、李衡政、李文男、李國生均同意供原告通行，堪認原
    告主張原告土地通行被告土地如附圖編號甲、乙、丙部分，
    係選擇對周圍地損害最少之處所及方法，應為可採。
　⒊被告鄭進忠等人雖抗辯原告為通行之便，訴請拆除鄭春美所
    有位於長興一街71巷1號房屋，顯不合理乙節，惟查，原告
    於本院勘驗及審理中迭次陳明：我主張之通行範圍，以長興
    一街現況為準，長興一街71巷口二側房屋不要被拆除等語（
    見本院卷㈠第296頁、卷㈡第391頁），而長興一街71巷1號房
    屋位於長興一街與長興一街71巷口（見本院卷㈠第315頁），
    亦即位於通行位置之北側，復依附圖備註欄記載「通行位置
    北側以兩邊建築物之最大投影」，足見原告主張之通行範圍
    ，係在長興一街71巷1號房屋最大投影以外之土地，原告既
    未主張通行長興一街71巷1號房屋所坐落之土地，亦未請求
    拆除該房屋，被告鄭進忠等人上開抗辯，應屬誤解。 
　⒋原告依民法第787條第1項之規定，請求確認其所有之原告土
    地，對於508-2地號土地如附圖編號甲所示面積0.27平方公
    尺部分、509-1地號土地如附圖編號乙所示面積4.91平方公
    尺部分、511地號土地如附圖編號丙所示面積174.55平方公
    尺部分，有通行權存在，為有理由。
  ㈣原告請求於附圖編號甲、乙、丙所示土地範圍上鋪設柏油道
    路，為有理由：
　⒈按有通行權人於必要時，得開設道路，民法第788條第1項前
    段定有明文。至於有無必要開設道路，開設如何路面、寬度
    之道路，應參酌相關土地及四周環境現況、目前社會繁榮程
    度、一般交通運輸工具、通行需要地通常使用之必要程度、
    通行地受損害之程度等事項酌定之（最高法院95年度台上字
    第1718號判決意旨參照）。又袋地通行權，非以袋地與公路
    有聯絡為已足，尚須使其能為通常之使用，而是否為通常使
    用所必要，除須斟酌土地之位置、地勢及面積外，尚應考量
    其用途。是袋地通行權之功能，乃在於解決與公路無適宜聯
    絡袋地之通行問題，並非解決袋地之建築問題，固不能僅以
    建築法或建築技術上之規定為酌定通行事項之基礎，但通行
    鄰地之目的，既在使袋地得為通常之使用，則於袋地為建地
    時，即須將其建築需要列入考量；倘准許通行之土地，不敷
    袋地建築之基本要求，自不能謂已使袋地能為通常之使用（
    最高法院85年度台上字第3141號、87年度台上字第2247號判
    決意旨參照）。
　⒉原告土地就如附圖編號甲、乙、丙所示土地有通行權存在，
    已如前述，原告為達通行之目的，必要時自得開築道路，參
    以目前國內交通道路，甚或鄉間產業道路大皆已鋪設水泥路
    面，以利行人及車輛行走，原告土地為建地，依法得為建築
    房屋使用，而目前社會對於建物之使用常態，利用汽、機車
    等交通工具進出，已係一般通常之需求，則所留設之道路，
    應以能供原告得予利用汽車出入，始可達土地充分利用之目
    的，而為通常之使用。依建築技術規則建築設計施工編第2
    條關於私設通路寬度之規定：「基地應與建築線相連接，其
    連接部份之最小長度應在2公尺以上。基地內私設通路之寬
    度不得小於左列標準：一、長度未滿10公尺者為2公尺。二
    、長度在10公尺以上未滿20公尺者為3公尺。三、長度大於2
    0公尺為5公尺。四、基地內以私設通路為進出道路之建築物
    總樓地板面積合計在1000平方公尺以上者，通路寬度為6公
    尺。...」，可知私設道路之寬度原則係以基地與建築線連
    接之長度為決定標準，於建築物總樓地板面積合計在1000平
    方公尺以上之情形，始例外增加寬度為6公尺。原告土地尚
    未指定建築線，無從計算基地與建築線連接之長度，惟依附
    圖通行方式約略估算，原告土地與長興一街之最短長度約6
    公分至7公分（自原告土地北側地籍線向北計算至508-2地號
    土地南側地籍線），按比例尺1/500計算約30公尺至35公尺
    ，明顯超過20公尺，私設通路寬度應至少5公尺，佐以道路
    交通安全規則第38條第1款第2目規定汽車全寬不得超過2.5
    公尺，考量車輛轉彎時之行進安全性、一般自用小客車之車
    寬，及消防、救護及垃圾車進出需要，暨安全會車之需求，
    認原告主張通行範圍之寬度為5公尺，並於5公尺寬道路鋪設
    柏油路面，應屬必要且合理。況在附圖所示通行範圍內鋪設
    柏油路面後，511地號土地共有人亦可利用該通行道路對外
    通行，對渠等及整體經濟利益均無不利。是原告請求被告應
    容許其在附圖編號甲、乙、丙所示土地範圍內舖設柏油路面
    ，洵屬有據，應予准許。
　㈤被告應容忍原告在通行權存在之範圍內設置電線、水管、瓦
    斯管或其他管線：
　⒈按土地所有人非通過他人之土地，不能設置電線、水管、瓦
    斯管或其他管線，或雖能設置而需費過鉅者，得通過他人土
    地之上下而設置之。但應擇其損害最少之處所及方法為之，
    並應支付償金，民法第786條第1項定有明文。
　⒉原告土地現況目前為雜草，用綠色圍籬圍住，此經本院到場
    勘驗無訛(見本院卷㈠第295頁)，並觀前開履勘照片即明(見
    本院卷㈠第299-301頁)，則原告為在原告土地上興建房屋使
    用，即有設置設置電線、水管、瓦斯管或其他管線之需要，
    而原告對於附圖所示編號甲、乙、丙之被告土地有通行權存
    在，業如前述，被告就此部分土地除供原告通行外，已無法
    為其他利用，是於前開通行權之範圍內，允許原告設置電線
    、水管、瓦斯管等管線，應為損害最少之處所及方法。從而
    ，原告請求被告應容忍原告於被告土地上如附圖編號甲、乙
    、丙所示通行範圍內，設置電線、水管、瓦斯管或其他管線
    ，即屬有據，應予准許
  ㈥附圖編號Ａ所示磚造平房係由被告鄭進忠之母鄭黃金看興建 
    之未辦理保存登記建物，事實上處分權人應係鄭黃金看之繼
    承人：
　⒈按建物之拆除，為事實上之處分行為，僅所有人或有事實上
    處分權之人，方有拆除之權限。又繼承人有數人時，在分割
    遺產前，各繼承人對於遺產全部為公同共有。公同共有物之
    處分及其他之權利行使，除法律另有規定外，應得公同共有
    人全體之同意。民法第1151條、第828條第3項分別定有明文
    (最高法院105年度台上字第2134號判決意旨參照)。次按共
    同繼承之遺產在分割以前，為各繼承人公同共有，非經全體
    繼承人同意，繼承人之一不得任意處分。而拆屋為事實上之
    處分行為，須對於房屋有事實上處分權之人，始得為之。而
    未經辦理所有權第一次登記（保存登記）之公同共有房屋，
    其事實上處分權原則上屬於公同共有人全體，非經全體公同
    共有人之同意，不得命其中部分或一人拆除之。故訴請拆除
    尚未經分割之未辦保存登記之房屋，仍應以全體繼承人為被
    告，其被告當事人方屬適格，不得僅以現占有人為被告(最
    高法院109年度台上字第2269號判決意旨參照)。
　⒉附圖編號Ａ所示磚造平房位於附圖編號丙所示通行範圍上，占
    用511地號土地面積51.15平方公尺，此觀附圖即明。依被告
    鄭進忠於本院審理中陳明：磚造平房有兩間，均係由我母親
    鄭黃金看所建造。亥○○本來在附近有一間豬寮，但因為太臭
    ，我們把它拆掉，我母親就把其中一間磚造平房給亥○○養豬
    ，亥○○死亡後，由鄭木火使用等語(見本院卷第㈢第114頁)，
    由此可知附圖編號Ａ所示磚造平房為鄭黃金看所建造，惟鄭
    黃金看已於96年4月27日死亡，依前開說明，附圖編號Ａ所示
    磚造平房之事實上處分權人應為其全體繼承人即其配偶Ｃ○○(
    已於109年6月5日死亡)、長女鄭美雲、次女鄭美雪(已於108
    年6月26日死亡)、三女鄭春美、四女傅鄭貴卿(101年5月3日
    死亡)、伍女鄭美麗及長男鄭進忠，此有全體繼承人之戶籍
    謄本在卷可參(見本院卷㈠第493-515頁)。又Ｃ○○死亡後，其
    全體繼承人為鄭美雲、李衡政、李文男、李國生、鄭春美、
    傅畇榛、傅韋霖、鄭進忠、鄭美麗等9人；鄭美雪死亡後，
    其全體繼承人為李字海、李衡政、李文男、李國生等4人；
    傅鄭貴卿死亡後，其全體繼承人為傅崑豊、傅畇榛、傅韋霖
    。是以，附圖編號Ａ所示磚造平房之事實上處分權人應為被
    告鄭美雲、李衡政、李文男、李國生、鄭春美、傅畇榛、傅
    韋霖、鄭進忠、鄭美麗等9人及訴外人李字海、傅崑豊等2人
    ，原告訴請被告鄭進忠、鄭木火拆屋(見本院卷㈢第116頁)，
    當事人顯不適格，自非可採。
四、綜上所述，原告依民法第787條、第788條第1項之規定，請
    求確認其就附表一所示被告共有之508-2地號土地如附圖所
    示編號甲、面積0.27平方公尺部分，附表二所示被告共有之
    509-1地號土地如附圖所示編號乙、面積4.91平方公尺部分
    ，附表三所示被告共有之511地號土地如附圖所示編號丙、
    面積174.55平方公尺部分，有通行權存在，及附表一、二、
    三所示被告應容忍原告於前開通行範圍內土地舖設柏油道路
    及設置電線、水管、瓦斯管或其他管線，為有理由，應予准
    許；逾此範圍之請求，為無理由，應予駁回。
五、末按，因敗訴人之行為，按當時之訴訟程度，為伸張或防衛
    權利所必要行為所生之費用，法院得酌量情形，命勝訴之當
    事人負擔其全部或一部，民事訴訟法第81條第2款定有明文
    。本件原告欲通行被告共有之土地，被告為防衛其權利而不
    同意原告之請求，所為訴訟行為應在防衛其權利所必要之範
    圍內，且於法院判決前，被告應供原告通行之範圍位置尚不
    明確，亦難認被告有不主動履行法定義務之情事，且有部分
    被告亦在本院審理中同意原告主張的通行位置及路寬，是若
    令同意提供土地讓原告通行之被告，再行負擔訴訟費用，尚
    非事理所平，本院爰依上開規定，命勝訴之原告負擔全部訴
    訟費用21,335元(即第一審裁判費17,335元、複丈費4,000元
    )。
六、本件事證已臻明確，兩造其餘攻擊防禦方法及證據資料，經
    本院斟酌後，認均不足以影響本判決之結果，自無逐一詳予
    論駁之必要，併此敘明。　
七、據上論結，本件原告之訴為一部有理由，一部無理由，判決
    如主文。
中　　華　　民　　國　　110 　年　　9　　月　　30　　日
                  民事第一庭    法  官　張桂美
以上正本證明與原本無異。
如不服本判決，應於判決送達後20日內，向本院提出上訴狀並表
明上訴理由，如於本判決宣示後送達前提起上訴者，應於判決送
達後20日內補提上訴理由書（須附繕本）。
如委任律師提起上訴者，應一併繳納上訴審裁判費。  
中　　華　　民　　國　　110 　年　　9 　　月　　30　　日
                                書記官  薛雅云
　　　　　　　　　
附表一：         臺南市○○區○○段00000地號、面積141.92平方公尺土地         編號 共有人 應有部分 編號 共有人 應有部分 編號 共有人 應有部分 1 酉○○ 36分之1 2 戌○○ 36分之1 3 卯○○ 24分之1 4 Ｇ○○ 36分之1 5 Ｉ○○（繼承 人： 鄭李美娜鄭偉宏 宇○○ 鄭雅尹 鄭雅方） (註1) 18分之1 6 Ｊ○○ 18分之1 7 申○○ 18分之1 8 鄭椏之即鄭筑芸 18分之1 9 天○○ 3分之1 10 宇○○ 36分之1 11 地○○○ 24分之1 12 Ｂ○○ 18分之1 13 辰○○ 12分之1 14 Ｈ○○ 36分之1 15 丁○○ 36分之1 16 戊○○ 18分之1       註1：登記所有權人Ｉ○○於98年5月3日死亡，其繼承人尚未辦理繼承登記 。         

附表二：         臺南市○○區○○段00000地號、面積5.66平方公尺土地         編號 共有人 應有部分 編號 共有人 應有部分 編號 共有人 應有部分 1 酉○○ 36分之1 2 戌○○ 36分之1 3 辛○○ 2700分之76 4 亥○○（繼承人： 鄭木元 鄭木生 鄭木火 鄭金霞 李鄭金春 鄭金釵） (註1) 2700分之93 5 癸○○ 2700分之93 6 未○○ （繼承人： 丙○○、鄭旭峰、子○○、丑○○）(註2) 2700分之95 7 Ｇ○○ 36分之1 8 戊○○ 24分之1 9 Ｅ○○ 48分之1 10 Ｆ○○ 48分之1 11 庚○○ 2700分之38 12 午○○ 2700分之38 13 壬○○ 24分之1 14 天○○ 4分之1 15 宇○○ 36分之1 16 地○○○ 24分之1 17 Ｂ○○ 2700分之279 18 寅○○ 公同共有 12分之1 19 辰○○ 公同共有 12分之1 20 Ｈ○○ 36分之1 21 丁○○ 36分之1 22 辰○○ 公同共有 12分之1 23 寅○○ 公同共有 12分之1 24 鄭進忠 16200分之465 25 李衡政 48600分之 93 26 李文男 48600分之93 27 李國生 48600分之93  28 黃○○ 2700分之95       註1：登記所有權人亥○○於91年2月2日死亡，其繼承人尚未辦理繼承登記。 註2：登記所有權人未○○經本院以109年度亡字第28號裁定宣告於109年8月21日下午12時死亡，其繼承人尚未辦理繼承登記。         

附表三：         臺南市○○區○○段000地號、面積1,895.31平方公尺土地         編號 共有人 應有部分 編號 共有人 應有部分 編號 共有人 應有部分 1 酉○○ 36分之1 2 戌○○ 36分之1 3 辛○○ 2700分之76 4 亥○○（繼承人： 鄭木元 鄭木生 鄭木火 鄭金霞 李鄭金春 鄭金釵） (註1) 2700分之93 5 癸○○ 2700分之93 6 Ｇ○○ 36分之1 7 戊○○ 24分之1 8 Ｅ○○ 48分之1 9 Ｆ○○ 48分之1 10 庚○○ 2700分之38 11 午○○ 2700分之38 12 壬○○ 24分之1 13 天○○ 4分之1 14 宇○○ 36分之1 15 己○○ 2700分之190 16 甲○○ 2700分之42 17 乙○○ 2700分之21 18 地○○○ 24分之1 19 Ｂ○○ 2700分之 216 20 寅○○ 公同共有 12分之1 21 辰○○ 公同共有 12分之1 22 Ｈ○○ 36分之1 23 丁○○ 36分之1 24 辰○○ 公同共有 12分之1 25 寅○○ 公同共有 12分之1 26 鄭進忠 16200分之 465  27 李衡政  48600分之93 28 李文男 48600分之 93 29 李國生 48600分之 93    註1：登記所有權人亥○○於91年2月2日死亡，其繼承人尚未辦理繼承登記。